臺灣高等法院高雄分院刑事判決　　　　 96年度上易字第953號
上　訴　人　臺灣高雄地方法院檢察署檢察官
被　　　告　甲○○
上列上訴人因被告動產擔保交易法案件，不服臺灣高雄地方法院
96年度易字第2503號中華民國96年7 月31日第一審判決（起訴案
號：臺灣高雄地方法院檢察署96年度偵字第13913 號），提起上
訴，本院判決如下：
    主  文
上訴駁回。
    理  由
一、公訴意旨略以：被告甲○○於民國93年8 月18日，向東元車
    業有限公司（下稱東元公司）以附條件買賣之方式，購買車
    牌號碼YFN-130 號重機車，為動產擔保交易之債務人；雙方
    約定總價金共新臺幣（下同）33,960元，並自93年9 月25日
    起至94年8 月25日止，共12期，每期應償還2,830 元，且該
    車放置地點為高雄市前金區○○○路128 號4 樓之1 ，在未
    清償前，標的物所有權仍屬於東元公司所有，被告僅得依約
    占有使用上開車輛，不得任意轉讓、抵押或為其他處分；詎
    被告僅給付4 期款項，自93年12月25日起即拒不付款，並意
    圖為自己不法之利益，將上開車輛出賣過戶予不詳車行，致
    東元公司追索無著受有損害。因認被告涉有動產擔保交易法
    第38條之罪嫌。
二、按犯罪後之法律已廢止其刑罰者，應諭知免訴之判決；又免
    訴之判決得不經言詞辯論為之，刑事訴訟法第302 條第4 款
    、第307 條分別定有明文。查於被告行為後，動產擔保交易
    法第38條之規定，業經總統於96年7 月11日以華總一義字第
    09600088561 號令公布刪除之，且依動產擔保交易法第43條
    ，該刪除之規定自公布日施行，是依中央法規標準法第13條
    之規定，刪除該刑罰規定，應自公布之日起算至第3 日起，
    即96年7 月13日發生效力。是揆諸前揭規定及說明，修正後
    之動產擔保交易法，顯已廢止其刑罰。從而，原審不經言詞
    辯論，逕為諭知免訴之判決，核無不當。
三、檢察官循告訴人請求上訴意旨以被告擅將動產擔保交易之標
    的物過戶不詳車行，雖因動產擔保交易法第38條已除罪化，
    然被告意圖為自己不法所有，虛構還款計畫致告訴人陷於錯
    誤交付YFE-130 號機車供被告使用，又依約定在未繳清價款
    前告訴人仍保有該機車所有權，被告變更持有為所有之行為
    ，仍該當刑法第339 條第1 項、第335 條第1 項侵占罪嫌等
    語。惟查：修正刪除前動產擔保交易法第38條之罪，係以動
    產擔保交易之債務人，意圖不法之利益，將標的物遷移、出
    賣、出質、移轉、抵押或為其他處分，致生損害於債權人為
    構成要件；而刑法第335 條第1 項侵占罪之成立，係以意圖
    為自己或第三人不法之所有，而擅自處分自己持有之他人所
    有物或變易持有為所有，而逕為所有人之行為為要件。又按
    刑法第339 條第1 項之詐欺取財罪，係以行為人有不法所有
    之意圖及施用詐術使人陷於錯誤而交付財物為構成要件。是
    以違反動產擔保交易法第38條之罪與刑法第335 條第1 項、
    第339 條第1 項犯罪構成要件不同。再刑事訴訟法第300 條
    規定科刑或免刑之判決，得就起訴之犯罪事實，變更檢察官
    所引應適用之法條者，係指法院得在事實同一之範圍內，亦
    即必不變更起訴之犯罪事實，始得自由認定事實，適用法律
    。而事實是否同一，應視檢察官請求確定其具有侵害性之基
    本社會事實是否同一而定，並以犯罪構成要件有無罪質上之
    共通性為具體判斷之標準。查動產擔保交易法第38條係規範
    債務人債務不履行或無權處分標的物之行為，以保障動產擔
    保交易之秩序與安全；而侵占或詐欺取財罪係以不法方法侵
    害他人之財產法益，兩者基本社會事實並非相同，且犯罪構
    成要件罪質不同，自無變更起訴法條之餘地。又本件檢察官
    對被告以違反動產擔保交易法第38條之罪聲請簡易判決處刑
    ，其犯罪事實欄，並未敘及被告有何意圖為自己不法所有，
    而變易持有為所有之意思，將上開機車侵占入己之事實，亦
    未敘明被告如何施用詐術，致告訴人陷於錯誤而交付上開機
    車，且證據並所犯法條欄，亦未提出被告涉犯刑法第335 條
    第1 項之侵占罪嫌或同法第339 條第1 項之詐欺取財罪嫌之
    證據；提起上訴後，亦未另行舉證證明被告就所起訴之同一
    事實，涉犯刑法第335 條第1 項侵占罪嫌或同法第339 條第
    1 項之詐欺取財罪嫌。是檢察官上訴認被告行為縱不成立動
    產擔保交易法之罪，亦成立侵占罪或詐欺取財罪，應變更起
    訴法條，容有誤會，其上訴為無理由，應予駁回，並不經言
    詞辯論為之。
四、據上論斷，應依刑事訴訟法第368 條、第372 條，判決如主
    文。
中　　華　　民　　國　　96　　年　　10　　月　　16　　日
                  刑事第三庭    審判長法　官     周賢銳
                                      法　官     黃仁松
                                      法  官     趙文淵
以上正本證明與原本無異。
不得上訴。
中　　華　　民　　國　　96　　年　　10　　月　　16　　日
                                      書記官     許信宗
